臺灣雲林地方法院刑事判決　　　　　　　　93年度易字第97號
公　訴　人　臺灣雲林地方法院檢察署檢察官
被　　　告　乙○○
選任辯護人　黃俊仁律師
被　　　告　丁○○
上列被告等因詐欺等案件，經檢察官提起公訴（92年度偵字第40
0號），本院判決如下：
    主  文
乙○○、丁○○共同意圖為自己不法之所有，以詐術使人將第三
人之物交付，各處有期徒刑捌月。
    犯  罪  事  實
一、丁○○前於民國88年間因向丙○○○借款，而將票面金額共
    計新臺幣（下同）4,000,000 元之支票11紙交予丙○○○，
    嗣因支票屆期均未獲付款，丙○○○乃向臺灣雲林地方法院
    （以下簡稱本院）聲請核發支付命令，經本院於88年4 月30
    日，以88年度促字第4215號支付命令，諭知丁○○應於支付
    命令送達後20日之不變期間內，向丙○○○清償4,000,000
    元及自支付命令送達之翌日起至清償日止，按年利率百分之
    6 計算之利息，該裁定並於88年6 月22日確定。嗣丙○○○
    於88年間，向本院聲請假扣押，分別由雲林縣斗六地政事務
    所（以下簡稱斗六地政所）於88年6 月17日就雲林縣古坑鄉
    ○○段1150地號土地、1152地號土地（以下簡稱1150地號土
    地、1152地號土地），同年月28日就雲林縣古坑鄉○○段61
    9 之9 地號土地及其上325 建號建物（以下簡稱619 之9 地
    號土地及其上325 建號建物），同年7 月23日就雲林縣古坑
    鄉○○段231 地號土地（以下簡稱231 地號土地）辦理假扣
    押查封登記完成。丁○○、乙○○、丙○○○乃於同年8 月
    間，在代書戊○○處，就丁○○積欠丙○○○4,000,000 元
    債務及積欠乙○○1,000 餘萬元債務達成協議，約定由乙○○撤銷其以陳亮如、郭金柱、張秀慧名義在1150地號土地設
    定之第2 順位4,200,000 元抵押權（實際上係擔保乙○○對
    丁○○之債權），而由丙○○○受讓該土地，並承受雲林縣
    古坑鄉農會第1 順位抵押權所擔保之債務2,400,000 元，另
    由丙○○○向法院撤銷查封，而由乙○○受讓231 地號土地
    、619 之9 地號土地及其上325 建號房屋。丙○○○隨即於
    88年8 月20日向本院聲請撤銷1150地號土地、1152地號土地
    、231 地號土地、619 之9 地號土地及其上325 建號房屋之
    查封，由斗六地政所於88年8 月31日、88年9 月3 日分別辦
    理撤銷假扣押完畢，然嗣後因1150地號土地上存有贈與稅負
    擔問題，丙○○○遲未辦理受讓1150地號土地。詎丁○○、
    乙○○明知渠等債權債務金額僅1,000 餘萬元，經乙○○承
    受231 地號土地、619 之9 地號土地及其上325 建號房屋後
    ，已抵償約9,783,000 元債務，且丁○○尚設定總計約
    9,400,000 元之抵押權予乙○○，2 人間並無另15,000,000
    元之抵押債權存在，竟共同基於不法所有之意圖及使公務員
    登載不實公文書暨持以行使之犯意聯絡，先於88年8 月30
    日，在雲林縣某處，虛偽訂立抵押權設定契約，就丁○○所
    有1152地號土地虛偽設定15,000,000元之抵押權予乙○○，
    並於同年9 月1 日，共同持該偽造之抵押權設定契約前往斗
    六地政所送件行使，申請就該土地設定擔保債權總額15,000
    ,000 元 之抵押權予乙○○，使斗六地政所不知情之承辦人
    員於88年9 月2 日，將此不實事項登載於職務上所掌之土地
    登記簿謄本，足生損害於地政機關對於土地登記事項管理之
    正確性及丁○○之債權人對於丁○○之債權行使。而丙○○○於88年9 月間，向本院執行處聲請就1152地號土地（第1
    順位抵押權人為雲林縣古坑鄉農會，係擔保債權9,600,000
    元；第2 順位抵押權人為陳張美華、郭金柱、嚴知高3 人，
    陳張美華、郭金柱部分，實際上係擔保乙○○對丁○○之債
    權共計4,000,000 元，嚴知高部分，係擔保嚴知高對丁○○
    之債權1,000,000 元）聲請查封，經斗六地政所於同年9 月
    23 日 辦理查封登記完成。嗣郭金柱於89年2 月14日向本院
    聲請就1152地號土地為強制執行，經本院以89年度執字第
    955 號受理（起訴書誤為丙○○○所聲請）。乃乙○○於89
    年10 月9日，持抵押權設定契約書及斗六地政所製作之上開
    不實他項權利證明書向本院執行處行使而聲明參與分配，使
    本院執行處辦理強制執行之公務員陷於錯誤，而於89年間，
    將前揭不實之債權登載列入本院89年度執字第955 號強制執
    行事件之執行筆錄與分配表上，乙○○並因此詐得分配金
    8,322, 089元，致丁○○之其餘債權人無從以普通債權參與
    分配該土地之執行款項8,322,089 元，足生損害於丁○○其
    餘債權人之債權及本院辦理強制執行之正確性。嗣丙○○○
    於89年1 月27日，向本院對丁○○、乙○○2 人提起偽造文
    書、毀損債權之自訴，並於同年12月15日具狀補充上開事實
    ，嗣經臺灣高等法院臺南分院於90年11月29日，以90年度上
    易字第971 號案件判決自訴不受理確定，丙○○○乃於91年
    7 月30 日 向臺灣雲林地方法院檢察署提出告訴（毀損債權
    部分之告訴，已逾告訴期間6 個月），因而查悉上情。
二、案經臺灣高等法院臺南分院檢察署函送及丙○○○訴請臺灣
    雲林地方法院檢察署檢察官偵查後提起公訴。
    理  由
一、認定犯罪事實所憑的證據及理由：
（一）丁○○於88年間因積欠丙○○○款項，經丙○○○向本院
      聲請核發支付命令，而由本院於88年4 月30日，以88年度
      促字第4215號支付命令，諭知丁○○應於支付命令送達後
      20日之不變期間內，向丙○○○清償4,000,000 元及自支
      付命令送達之翌日起至清償日止，按年利率百分之6 計算
      之利息，該裁定並於88年6 月22日確定之事實，有本院88
      年度促字第4215號卷及支付命令、確定證明書影本在卷可
      稽（89年度自字第12號卷1 第73頁至第86頁、91年度他字
      第636 號卷第10頁、第11頁），此部分並為被告丁○○所
      坦認，可認係真實。
（二）而斗六地政所於88年6 月17日就1150地號土地、1152地號
      土地辦理查封登記，此有臺灣省雲林縣土地登記簿影本在
      卷足憑（91年度他字第636 號卷第51頁、第101 頁）。又
      同年月28日斗六地政所就619 之9 地號土地及其上325 建
      號建物，辦理查封登記，此亦有臺灣省雲林縣土地登記簿
      、建築改良物登記簿影本附卷（91年度他字第636 號卷第
      74頁、第82頁）。另同年7 月23日就231 地號土地辦理假
      扣押查封登記完成，此亦有臺灣省雲林縣土地登記簿影本
      可稽（91年度他字第636 號卷第第61頁）。
（三）再丁○○、乙○○、丙○○○於同年8 月間，在代書戊○○處，就丁○○積欠丙○○○4,000,000 元債務及積欠乙○○1,000 餘萬元債務達成協議，約定由乙○○撤銷其以
      陳亮如、郭金柱、張秀慧名義在1150地號土地設定之第2
      順位4,200,000 萬元抵押權，而由丙○○○受讓該土地，
      並承受雲林縣古坑鄉農會第1 順位抵押權所擔保之債務
      2,400,000 元，另由丙○○○向法院撤銷查封，而由乙○○受讓231 地號土地、619 之9 地號土地及其上325 建號
      房屋之事實，業據證人戊○○證述明確（89年度自字第12
      號卷2 第26頁至第30頁、90年度上易字第971 號卷第175
      頁至第177 頁、本院卷2 第69頁至第77頁）。另丙○○○
      於88年8 月20日向本院聲請撤銷1150地號土地、1152地號
      土地、231 地號土地、619 之9 地號土地及其上325 建號
      房屋之查封，由斗六地政所於88年8 月31日、同年9 月3
      日分別辦理撤銷假扣押完畢，亦有土地登記簿、建築改良
      物登記簿謄本在卷可稽（91年度他字第636 號卷第51頁、
      第61頁、第74頁、第83頁、第101 頁）。雖證人丙○○○
      否認協議內容包括將231 地號土地、619 之9 地號土地及
      其上325 建號房屋移轉給被告乙○○部分（本院卷2第45
      頁），然丙○○○於查封後又自行聲請撤銷查封，以利乙○○可因此協商獲得移轉所有權之利益，顯然已與丁○○
      、乙○○達成清償債務之合意，否則豈會將查封之不動產
      全部撤銷查封，故丙○○○就此部分之證述顯與事實相違
      背。
（四）而1150地號土地因原所有權人黃新來於85年10月5 日贈與
      給其子即被告丁○○，故列管5 年，列管期間於85年10月
      5 日起至90年10月4 日止，因此在此期間內，若移轉所有
      權將產生贈與稅負擔問題，此有財政部臺灣省中區國稅局
      雲林縣分局94年5 月27日中區國稅雲縣一字第0940007921
      號函在卷可稽（本院卷1 第341 頁）。而此賦稅問題在協
      商當時，因為沒有發現，所以並未提及等情，亦據戊○○
      證述甚明（89年度自字第12號卷2 第26頁、本院卷2第76
      頁）。因此當丁○○要將該土地移轉給丙○○○之弟弟己○○名下時，為雲林縣稅捐稽徵處要求檢附贈與稅繳清證
      明文件，而此項文件欠缺逾期未補正，故遭註銷申報等情
      ，亦有雲林縣稅捐處94年4 月12日雲稅土字第0940015402
      號函及其所附相關函件附卷可稽（本院卷第315 頁至第32
      3 頁）。
（五）再被告丁○○與乙○○就1152地號土地設定15,000,000元
      抵押權，於88年9 月1 日，至斗六地政所送件，同年9 月
      2 日承辦人員，將此登載於職務上所掌之土地登記簿謄本
      之事實，有臺灣省雲林縣土地登記簿在卷可查（91年度他
      字第636 號卷第105 頁）。同時期丁○○亦將619 之9地
      號土地及325 建號建物與231 地號土地，移轉給乙○○抵
      償債務，此亦有買賣登記資料附卷可認（89年度自字第12
      號卷1第46頁至第67頁）。
（六）後來丙○○○向本院聲請就1152地號土地再為查封，故由
      本院函請斗六地政所於88年9 月23日就1152地號土地再為
      辦理查封登記，此亦有臺灣省雲林縣土地登記簿附卷可查
      （91年度他字第636 號卷第101 頁）。
（七）嗣郭金柱於88年2 月14日向本院聲請就1152地號土地為強
      制執行，經本院以89年度執字第955 號受理，而乙○○於
      89年10月9 日，持抵押權設定契約書及斗六地政所製作之
      他項權利證明書向本院執行處行使而聲明參與分配，此亦
      有聲明參與分配狀1 紙附卷可查（91年度他字第636 號卷
      第16頁至第18頁），從而本院辦理強制執行之公務員將前
      揭債權登載列入本院89年度執字第955 號強制執行事件之
      分配表，乙○○並因此受領8,322,089 元等情，亦有分配
      表在卷可查（91年度他字第636 號卷第14頁）。
二、對於被告辯解本院之判斷：
（一）本件被告2 人雖均否認就1152地號土地設定之15,000,000
      元抵押權為虛偽之事實，被告乙○○先於本院準備程序中
      辯稱：是因為無法辦理所有權移轉登記才設定抵押權，以
      此方式保障1152地號土地取得所有，以保護權利，為舊債
      抵償彙算的結果（本院卷1 第61頁背面、第234 頁背面）
      ，後於本院審理中又改稱，是因為受讓1152地號土地後，
      約定要為丁○○承擔土地上14,000,000元之銀行債務，所
      以才設定云云（本院卷2 第118 頁背面、第120 頁）。而
      被告丁○○於準備程序中辯稱：不知道1152地號土地被設
      定15,000,000元抵押權，是乙○○盜用名義設定云云（本
      院卷一第61頁背面、第109 頁背面、第113 頁至第118 頁
      ），後於本院審理中則改稱：有將東西交給債權人處理，
      但沒有理會云云（本院卷2第108 頁、第121 頁）。
（二）本院之判斷：
  １、被告乙○○與丁○○在本件1152地號土地設定15,000,000
      元抵押權前，實際金錢借貸關係，據乙○○自己計算結果
      為16,581,554元（本院卷2 第121 頁）。然而被告丁○○
      所有其他土地，於1152地號土地設定上開15,000,000元抵
      押權之前，業經設定抵押權予被告乙○○所指定之人等情
      ，亦據證人陳亮如、吳宗穎、謝洪玉霞、郭金柱、張秀慧
      、陳張美華（即被告乙○○借用其名義為抵押權人者）到
      庭供稱：並不認識丁○○，亦無借款給他，僅是提供人頭
      給乙○○辦理抵押權設定等語（89年度自字第12號卷1第
      214 頁至第216 頁、卷3 第110 頁至第115 頁），被告乙○○亦供承除被告丁○○設定予訴外人嚴知高之抵押權外
      ，均為擔保被告2 人間之債權所設定。而231 地號土地、
      619 之9 號土地及325 建號建物，於87年2 月12日均設定
      共同擔保陳亮如、吳宗穎、謝洪玉霞、郭金柱之第2 順位
      ，3,600,000 元抵押權（91年度他字第636 號卷第63頁至
      第64頁、第75頁至第76頁、第84頁至第85頁）；231 地號
      、619 之9 地號、1150地號土地及325 建號，於87年2 月
      28日則共同設定擔保債權人陳亮如、郭金柱、張秀慧之4,
      200,000 元之第3 順位抵押權（91年度他字第636 號卷第
      46頁、第64頁至第65頁、第76頁至第77頁、第85頁至第86
      頁）。又被告丁○○所有斗南鎮○○○段934 地號土地上
      （以下簡稱934 地號土地），於87年2 月19日設定擔保債
      權人郭金柱、陳亮如之1,200,000 元第2 順位抵押權（91
      年度他字第636 號卷第97頁）。1152地號土地，於87年3
      月25日已設定擔保債權人陳張美華、嚴知高（權利範圍50
      0 分之100）、 郭金柱之5,000,000 元第2 順位抵押權（
      扣除嚴知高部分，為4,000,000 元），此有1152號土地登
      記簿謄本可參（91年度他字第636 號卷第104 頁至第105
      頁）。因此縱使扣除被告乙○○承受被告丁○○所有213
      、619 之9 地號土地及325 建號建物後，仍於934 地號土
      地、1150地號土地、1152地號土地上分別存有1,200,000
      元、4,200,000 元、4,000,000 元，合計9,400,000 元之
      抵押權存在。
  ２、再者，被告乙○○於法院審理中表示619 之9 地號土地及
      其上235 建號建物已以9,000,000 元賣出，扣掉銀行的貸
      款7 、8,000,000 元及丁○○向伊要200,000 元搬遷費用
      ，所以僅剩不到1,000,000 元（90年度上易字第971 號卷
      第33頁、第80頁），故丁○○以上開建物土地所抵償之債
      務，應僅有1,000,000 元云云。然查619 之9 地號土地及
      325 建號建物於90年7 月26日登記移轉給盧爵煌、黃雅芳
      後，仍有古坑鄉農會84年間7,200,000 元之抵押權未經塗
      銷（91年度他字第636 號卷第66頁），被告乙○○辯稱扣
      掉銀行貸款7 、8,000,000 元云云，實與事實不符。而23
      1 地號土地於91年7 月26日前，則未經被告乙○○出售，
      仍由其保有所有權，且於90年8 月17日由乙○○為義務人
      設定3,000,000 元抵押權給卓吟受（91年度他字第636 號
      卷第56頁），顯然被告丁○○移轉系爭3 筆不動產與乙○○，所抵償之債務價值並非僅1,000,000 元。則縱以被告
      乙○○所述出售房地之價金9,000,000 元，加計231 地號
      土地之公告現值783,000 元（面積87平方公尺、每平方公
      尺公告土地現值9,000 元計算），則被告丁○○移轉予乙○○之土地所抵償之債務至少為9,783,000 元左右。
  ３、而被告乙○○於本院準備程序中所辯，1152地號土地設定
      之15,000,000元抵押權係以舊債抵償彙算的結果云云。然
      而即使如乙○○所述，2 人間原有債務為16,581,554元，
      而依上開說明，被告乙○○就被告丁○○所有土地，於88
      年9 月設定上開15,000,000元抵押權之前，尚有9,400,00
      0 元之抵押權存在，又被告丁○○已以房地抵償9,783,00
      0 元左右之債務，亦如上所述。顯見被告丁○○雖尚積欠
      乙○○債務，但均已於借款時設定抵押權擔保，並未再有
      15,000,000元之債務存在，上開1152地號土地所為擔保15
      ,000,000 元 債權之抵押權之設定，顯非為舊債抵償彙算
      之結果。
  ４、至於乙○○在本院審理時所改稱，是因為受讓1152地號土
      地後，約定要為丁○○承擔土地上14,000,000元之銀行債
      務，所以才設定云云。本院認為，姑不論被告於前自訴案
      件，均未以此事由為答辯，卻遲至本院審理中詰問丁○○
      時，始提出1 份僅有丁○○簽名之買賣契約為依據，推翻
      以往答辯要旨之可疑情節。即使依照本院89年度執字第95
      5 號拍賣丁○○所有1152號土地，所得款項19,747,000元
      之分配，其中雲林縣古坑鄉農會仍以第1 順位抵押權之地
      位獲償7,851,852 元情形（91年度他字第636 號卷第14頁
      ），以及上開619 之9 地號土地及325 建號建物於90年7
      月26日登記移轉給盧爵煌、黃雅芳後，仍有古坑鄉農會於
      84年間7,200,000 元之抵押權未經塗銷之情形以觀，乙○○於設定15,000,000元抵押權後，並未代丁○○為任何清
      償金融機關借款或為其他承受債務之情事，亦可認定，因
      此被告乙○○上開辯解，亦無法採信。
  ５、另被告丁○○明知並配合乙○○在1152地號土地上設定15
      ,000,000 元 抵押權之事實，業據其在本院審理中自白明
      確（本院卷2 第第108 頁），其所稱係遭乙○○盜用或不
      知道、沒理會云云，自均屬事後卸責之詞。
  ６、末按，本件主要爭點在於被告丁○○、乙○○2 人於88年
      9 月1 日在1152地號土地上所設定之15,000,000元抵押權
      是否為真實，至於被告2 人與丙○○○之民事債務糾葛，
      或1152號土地事後之拍定過程，均與本件主要爭點無關連
      性，此部分之證據爰無一一論列之必要，併此敘明。
三、論罪科刑之理由：
（一）綜上所述，被告2 人在1152地號土地上虛偽設定15,000,0
      00元之抵押權，使斗六地政所人員因而登載在職務上所掌
      之土地登記謄本，嗣又持該不實之登記資料，向法院行使
      參與分配，使法院承辦人陷於錯誤，並准予參與分配，乙○○因而詐得分配金8,322,089 元之事實，已臻明確。被
      告所為自足生損害於丁○○之其餘債權人、地政機關地籍
      管理及法院強制執行之正確性。故核2 人所為，均係犯刑
      法第216 條、第214 條行使使公務員登載不實文書罪，及
      同法第339 條第1 項詐欺取財罪。
（二）被告2 人有犯意聯絡及行為分擔，均為共同正犯。
（三）而被告所為使公務員登載不實文書之行為，已為行使之行
      為所吸收，不另論處。
（四）而被告所犯上開2 罪有方法結果之牽連關係，應依刑法第
      55條規定，從一重論以詐欺取財罪。
（五）本院審酌被告2 人事後均翻覆供詞否認犯罪，並無悔意。
      其所為造成丁○○其餘債權人之損害非輕，亦對於地政及
      司法機關執行公務之正確性造成侵害，以及2 人之智識程
      度、生活狀況等一切情狀，量處如主文所示之刑。
四、適用的法律：
（一）刑事訴訟法第299條第1項。
（二）刑法第28條、第216 條、第214 條、第339 條第1 項、第
      55條。
（三）罰金罰鍰提高標準條例第1 條前段。
本件經檢察官甲○○到庭執行職務。
中　　華　　民　　國　　94　　年　　12　　月　　22　　日
                  刑事第三庭    審判長法  官 劉 國 賓
                                      法  官 廖 國 勝
                                      法  官 廖 淑 華
以上正本證明與原本無異。
如不服本判決應於送達後10日內向本院提出上訴狀。
                                      書記官 黃 秋 萍
中　　華　　民　　國　　94　　年　　12　　月　　22　　日
中華民國刑法第214條
(使公務員登載不實罪)
明知為不實之事項，而使公務員登載於職務上所掌之公文書，足
以生損害於公眾或他人者，處3 年以下有期徒刑、拘役或500 元
以下罰金。
中華民國刑法第216條
(行使偽造變造或登載不實之文書罪)
行使第 210 條至第 215 條之文書者，依偽造、變造文書或登載
不實事項或使登載不實事項之規定處斷。
 中華民國刑法第339條
(普通詐欺罪)
意圖為自己或第三人不法之所有，以詐術使人將本人或第三人之
物交付者，處5 年以下有期徒刑、拘役或科或併科1 千元以下罰
金。
以前項方法得財產上不法之利益或使第三人得之者，亦同。
前二項之未遂犯罰之。
